【裁判字號】    91,自,40
【裁判日期】    920714
【裁判案由】    誣告
【裁判全文】
臺灣雲林地方法院刑事判決                            九十一年度自字第四號
    自  訴  人  乙○
    被      告  甲○○
右列被告因誣告案件，經自訴人提起自訴，本院判決如左：
    主  文
甲○○無罪。
    理  由
一、自訴意旨略以：自訴人係慶憶開發建設有限公司（下稱慶憶公司）總經理，民國
    八十三年間，慶憶公司在雲林縣崙背鄉投資興建「慶憶天下」房屋一批，被告購
    買其中一戶。被告明知自訴人未超收被告購屋價金新台幣八十萬元，竟於九十一
    年間，意圖使自訴人受刑事處分，而偽造變造證據，向臺灣雲林地方法院檢察署
    告訴自訴人業務侵占，案經不起訴處分，為此提起誣告自訴云云。
二、按「犯罪事實應依證據認定之，無證據不得推定其犯罪事實。」又「不能證明被
    告犯罪或其行為不罰者，應諭知無罪之判決。」，此並為自訴程序所準用，刑事
    訴訟法第一百五十四條、第三百零一條第一項、第三百四十三條分別定有明文。
    又按誣告罪之成立，以意圖他人受刑事處分，而為虛偽之告訴為要件，所謂虛偽
    係指明知無此事實故意捏造而言，若告訴人誤認有此事實或以為有此嫌疑而為申
    告，以致不能證明其所訴之事實為真實，縱被訴人不負刑責，而告訴人本缺乏誣
    告之故意，亦難成立誣告罪名，最高法院四十年臺上字第八八號、四十四年臺上
    字第八九二號分別著有判例。而且，告訴人所訴事實，不能證明其係實在，對於
    被訴人為不起訴處分確定者，是否構成誣告罪，尚應就其有無虛構誣告之故意以
    為斷，並非當然可以誣告罪相繩，亦經最高法院五十九年臺上字第五八一號判例
    認定在案。
三、本件自訴人指訴被告犯罪，係以被告告訴自訴人侵占案件，自訴人經不起訴處分
    為其論據。訊之被告堅決否認有誣告之罪行，辯稱：被告於八十四年三月八日曾
    給付自訴人八十萬元，然因當日被告未備妥收款簿予自訴人簽收，故由自訴人簽
    立收據與被告。然嗣後被告核算，發覺自訴人並未將該款項計入被告已繳納款項
    ，被告遂於八十八年三月八日持自訴人於八十四年三月十五日向被告收款時所開
    立之收據予被告過目，惟自訴人未核對其公司帳目而卻反而質疑其已收該筆款項
    ，並對被告不聞不問，故而提起自訴人業務侵占之告訴等語。
四、經查：前揭被告（即告訴業務侵占案之告訴人）對自訴人（即該案被告）所提起
    之業務侵占告訴，業經臺灣雲林地方法院檢察署檢察官以九十一年度偵字第三五
    七一、三一一一號為不起訴處分。然於該不起訴處分書中，檢察官對該案為不起
    訴處分所持理由係「罪嫌不足」，而非謂自訴人確無被告所指述之行為，是以該
    不起訴處分書之內容，並不足以證明自訴人未有侵占被告八十萬元之行為，亦不
    足以證明當初被告對自訴人提出告訴，係捏造事實而為誣告，核先陳明。又前揭
    案件經不起訴處分後，經被告（即該案告訴人）聲請再議，雖再議之聲請遭臺灣
    高等法院臺南分院檢察署檢察官以九十一年度上聲議字第五三九號駁回，然該駁
    回再議聲請之處分書係以被告（即該案告訴人）交付自訴人（即該案被告）八十
    萬元之目的係繳納房屋價金，並非委託自訴人保管，則於交付之際，該八十萬元
    之所有權已移轉，被告已非該八十萬元之所有權人，核與業務侵占罪之構成要件
    不合，自無成立侵占罪之餘地。至於上開八十萬元是否溢收，乃民事糾葛，應循
    民事程序解決等語，有上開處分書影本在卷可稽，從而，在上開侵占、背信案件
    中，自訴人是否確無自被告處溢收八十萬元，尚非無審究餘地，因此，被告提起
    該件告訴，尚難認即有虛構誣告之故意，依上開判例意旨，自不能以誣告罪相繩
    。此外復查無其他積極證據足茲證明被告有何自訴意旨所指之犯行，其犯罪不能
    證明，自應為無罪之諭知。
據上論斷，應依刑事訴訟法第三百四十三條、第三百零一條第一項，判決如主文。
中      華      民      國      九十二      年      七    月    十四    日
                                         臺灣雲林地方法院刑事第二庭
                                             法  官
右正本證明與原本無異。
如不服本判決，應於送達後十日內，向本院提出上訴狀。（須附繕本）


司法院資訊處製作；財團法人民間司法改革基金會備份。
